臺灣臺南地方法院民事判決　　　　　　　 100年度訴字第39號
原　　　告　康士文
被　　　告　朱哲民
訴訟代理人　朱繹儒
上列當事人間請求給付借款事件，經本院於民國100年6月14日言
詞辯論終結，判決如下：
    主  文
被告應給付原告新臺幣貳拾陸萬元，及自民國一百年一月三十一
日起至清償日止，按週年利率百分之五計算之利息。
原告其餘之訴駁回。
訴訟費用新臺幣陸仟伍佰元，其中新臺幣貳仟捌佰壹拾柒元由被
告負擔，餘由原告負擔。
本判決原告勝訴部分得假執行。
原告其餘假執行之聲請駁回。
    事 實 及 理 由
一、原告起訴主張：
(一)原告與被告自民國80年起，為同於新市遠東工專任職軍訓教
    官之同事，被告因有其他產業經營投資進行，資金不足部分
    於89年寒假時乃向原告借款應急解危，陸續開立各支票、本
    票向原告借款。被告向原告借款情形如下:
    1.於88年11月24日及88年12月30日各借款新臺幣（下同）50
      ,000元，被告並交付票號ＤＶ0000000號、面額100,000元
      之支票1張。
    2. 於89年2月1日借款300,000元，被告並交付票號ＤＶ0000
       000號、面額300,000元之支票1張。
    3.於89年2月24日借款70,000元、於89年3月1日借款50,000
      元、於89年3月2日借款80,000元，被告並交付票號ＤＶ
      0000000號、面額200,000元之支票1張。
(二)除上開金額以外，被告自89年3月20日起至89年8月7日止，
    亦陸續向原告借款，金額為30,000元至150,000元不等。嗣
    被告因投資失利無法返還借款，承諾以其所有臺南縣歸仁鄉
    仁和村44號房屋為擔保用來取信於原告，稱老舊眷村改建時
    即可領得一筆數百萬元之補償金，就會把欠款返還，安撫原
    告不要急於要他還錢。被告遲未履行其承諾，更遠避他處不
    易找到人，亦難獲其回訊，99年11月22日晚上聯絡上被告，
    並要求其返還借款，被告卻堅決否認有向原告借款，更沒有
    開立支票、本票給原告之事實。本件原告請求被告應清償之
    借款為自88年11月24日起至89年3月2日止之借款共600,000
    元，被告至今仍未償還。
(三)被告雖辯稱：「（上開3張支票）不知道是不是其印章，支
    票不是其簽證，支票沒有寫日期，受款人康士文是蓋章及手
    寫上去的字跡。」云云，惟查：
    1.被告所使用印章除支票上外，尚有其簽發之本票及連帶向
      亞太商業銀行放款借據上之印文可供勾稽比對，且支票為
      被告領用之私人財物，若被告未執行簽票行為，豈會任意
      供人簽發使用。至支票上未書寫日期或只填註89年乙欄，
      乃被告基於還款之不確定性，而表示在原告若需兌現，且
      其帳戶內有票款時，自行填註即可；然被告藉故，蓄意躲
      避還款行為，支票在89年結束時完全無法兌現，乃於90年
      間要求被告蓋章修改以利兌現票款執行。
    2.原告取得被告支票後皆隨身攜帶，深怕若有不慎遺落亦易
      於尋找，乃於受款人自行提名或蓋章外，並於支票後方之
      請領人欄內皆已蓋用住址、電話資料。
(四)被告辯稱：「我們一起有在做放款集資放款給民間人士，再
    收取每月3-5分利息。」云云，原告否認之。被告雖在校從
    事教職工作，卻一直在外從事餐飲事業之經營，因個人作風
    海派，交際廣闊多元，因此皆經營不善收場，其為彌補在外
    債務，方有要貸款和向當時不知內情的原告借款（原承諾給
    2分利息補貼，後以負擔沈重改以1.5分計算，只給80,000元
    乙次利息而已），其自原告處資金取得成本不但低且進而賴
    賬，而該利息之計算方式不但是被告所教導於原告，且被告
    亦有親自計算書寫應給付利息紀錄在案。因被告因要軋3點
    半的票款而要求緊急提領現金相助，原告借與被告之款項，
    大致是在遠東工專校內的第一銀行提款機跨行提領現金，提
    出之款項皆乎都是被告當日有支票款須支付之情形；若如被
    告所稱：做集資放款業務云云，則何以自原告手中的資金，
    皆是用來償還支付其支票款項。對照被告所提供給原告其台
    灣土地銀行新市分行帳號：「l00-000-00000-0」89年l月至
    6 月22日止，支票存款戶往來明細對帳單中及其台灣土地銀
    行新市分行帳號000000000000帳戶中，皆有原告之匯款紀錄
    ，即可證明被告所述不實。原告與被告之借款關係在6個月
    內即已完成840,000元之借款行為，因此借款關係，被告方
    必須陸續開出其個人支票交付原告作為兌現之憑證，被告於
    90 年間藉故取回其中一張24萬元之支票，原告即要求其開
    立240,000元之本票做為交換憑證。
(五)並聲明：1.被告應給付原告600,000元，及自起訴狀繕本送
    達暨日起至清償日止，按週年利率百分之5計算之利息。
    2.願供擔保，請准宣告假執行。3.訴訟費用由被告負擔。
二、被告之答辯：
(一)被告否認有向原告借貸金額，亦未積欠原告600,000借款未
    還。本件被告社會人際關係較廣，故有管道將手中閒錢以
    3-5 分利息放款借貸，獲取較豐厚之利息，原告是被告學弟
    亦是同事，兩人關係不錯，被告將此事告知他，他亦有意參
    與，但並非集資放款，而是有時被告自行為之，有時如有利
    息較高之案子時，兩人合資放款或轉介原告放款，被告分得
    其中1-2分利息其餘3分利歸原告所有。原告於上次庭上亦親
    口承認獲得利息80,000多元。後來不幸遭遇了倒債事件，致
    使原告蒙受損失，被告對原告甚感愧疚，但事實上被告亦是
    事件的受害人。
(二)若如原告所言，該系爭金額是原告借給被告的，原告應會要
    求被告開立隻字片紙、借條借據。又若如原告所言，原告所
    提出被告開立之支票是欠原告之金額而開立的，為何如此記
    載不完整不明確之支票，原告怎可能接受？又為何原告從未
    持支票向發票銀行或個人提出承兌，而是直到11年後再提然
    提出債權主張？
(三)原告所提證物均是原告與被告之間金錢往來資料，惟原告與
    被告兩造之間本就有金錢往來事實，怎能以兩人金錢往來資
    料來證明兩造之間有債務關係？
(四)並聲明：1.駁回原告之訴。2.訴訟費用由原告負擔。
三、本院依民事訴訟法第271條之1規定準用第270條之1規定，整
    理並協議兩造簡化爭點結果，兩造不爭執事項及爭執要點如
    下：
(一)兩造不爭執事項：
  1.原告執有由被告為發票人、付款人為臺灣土地銀行新市分行
    之下列支票3張：（但被告否認有簽發支票）
    (1)支票號碼：DV0000000號、票面金額300,000元（發票日期
      記載89年，未記載月日）。
    (2)支票號碼：DV0000000號、票面金額200,000元。（發票日
      期記載89年，未記載月日）。
    (3)支票號碼：DV0000000號、票面金額100,000元。（未記載
      發票年月日）。
  2.原告於99年12月20日向本院聲請對被告核發支付命令，請求
    被告返還系爭借款。本院99年度司促字第38749號支付命令
    於99年12月31日送達被告。
(二)兩造爭執要點：
    原告依金錢消費借貸法律關係，請求被告給付600,000元及
    利息，是否有理由？
四、本院得心證之理由：
    原告主張被告分別於於88年11月24日及88年12月30日向原告
    各借款50,000元、於89年2月1日借款300,000元、於89年2月
    24日借款70,000元、於89年3月1日借款50,000元、於89年3
    月2日借款80,000元，被告並簽發支票號碼DV0000000號(票
    面金額300,000元)、支票號碼DV0000000號(票面金額200,00
    0元)、支票號碼DV0000000(票面金額100,000元)之支票3紙
    （下稱系爭3張支票）交付予原告等語，被告辯稱並未向原
    告借款600,000元，亦未簽發及交付系爭3張支票予原告云云
    ，經查：
(一)系爭3張支票為真正：
    按私文書經本人或其代理人簽名、蓋章或按指印或有法院或
    公證人之認證者，推定為真正，民事訴訟法第358條第1項定
    有明文。查被告雖否認有簽發系爭3張支票予原告，然本院
    依職權向臺灣土地銀行新市分行函調被告請領支票資料，核
    對被告於支票請領資料上所使用之印文，與系爭3張支票上
    所使用之印文相同，有臺灣土地銀行新市分行100年3月4日
    市存字第100000630號函在卷可稽，被告亦承認系爭支票為
    其所請領，則依前揭條文之規定，系爭3張支票雖發票年月
    日之應記載事項不完全，惟系爭支票上之印文與被告請領支
    票之印文相符，仍可推定系爭3張支票為真正，且惟被告既
    承認系爭支票係其請領，應可認系爭3張支票為被告所簽發
    無訛。
(二)兩造間就260,000元部分具金錢消費借貸關係：
  1.按當事人主張有利於己之事實者，就其事實有舉證之責任。
    但法律別有規定，或依其情形顯失公平者，不在此限，民事
    訴訟法第277條定有明文。復按稱消費借貸者，於當事人間
    必本於借貸之意思合致，而有移轉金錢或其他代替物之所有
    權於他方之行為，始得當之。倘當事人主張與他方有消費借
    貸關係存在者，自應就該借貸意思互相表示合致及借款業已
    交付之事實，均負舉證之責任，最高法院98年度台上字第10
    45號判決明揭此旨。
  2.原告主張陸續交付借款予被告，並提出系爭3張支票、其設
    於新化郵局、世華銀行成功分行帳戶之交易紀錄為證，系爭
    3張支票為被告所簽發已如前述，被告雖後又辯稱交付系爭3
    紙支票予原告係因兩造合資放款，被告係交付支票讓原告拿
    去調錢，作為放款給別人之資金云云，然就一般社會常情而
    言，倘兩造合資放款，欲以支票調款，支票上發票人欄應有
    兩造之簽章，而非如系爭3張支票發票人欄所示僅有被告之
    印文，且被告就兩造合資放款一事，僅空言主張，並未提出
    何相關證據以資證明，則被告抗辯其交付系爭3張支票予原
    告之原因為兩造合資放款云云，已不可探。被告既非因兩造
    合資放款而交付系爭3張支票予原告，被告交付系爭3張支票
    予原告之原因則堪細究，倘原告未交付借款予被告，被告豈
    會交付系爭3張支票予原告，而甘冒系爭3張支票轉手他人而
    遭提示要求給付票款之風險？
  3.再核對原告所提出郵局存摺（局號000000-0號、帳號000000
    0-0號）影本、世華聯合商業銀行成功分行00000000000號帳
    戶之交易明細與本院向臺灣土地銀行新市分行調閱被告設於
    該行第000000000000號、第000000000000號帳戶之交易明細
    ，其結果如下:
    (1)原告於88年11月24日自其新化郵局帳戶提領50,000元，同
      日被告設於臺灣土地銀行新市分行帳號第000000000000號
      帳戶13時54分有50,000元存入；
    (2)原告於88年12月30日自其新化郵局帳戶提領40,000元，同
      日被告設於臺灣土地銀行新市分行帳號第000000000000號
      帳戶13時51分有70,000元存入；
    (3)原告於89年2月24日自其新化郵局帳戶提領70,000元，同
      日被告設於臺灣土地銀行新市分行帳號第000000000000號
      帳戶14時32分則有78,000元存入；
    (4)原告於89年3月1日自其新化郵局帳戶提領50,000元，同日
      被告設於臺灣土地銀行新市分行帳號第000000000000號帳
      戶15時33分有50,000元存入；
    (5)原告於89年3月2日自其新化郵局帳戶提領80,000元，同日
      被告設於臺灣土地銀行新市分行帳號第000000000000號帳
      戶15時30分則有50,000元存入，
    此有原告設於新化郵局第000000-0帳號帳戶存摺影本、臺灣
    土地銀行新市分行100年3月28日市存字第1000000851號函及
    所附被告上開帳戶交易明細在卷可佐。
  4.觀諸前揭兩造帳戶明細，原告自其帳戶提領現金時，被告之
    帳戶皆有金額存入，其中甚至有3筆日期、金額完全一致，
    難認僅為巧合，互核前2.之說明，足證原告主張其於88年
    11 月24日、88年12月30日、89年2月24日、89年3月1
    日、89年3月2日分別交付借款50,000元、40,000元、
    70,000元、50,000元、50,000元予被告，與上開證據
    調查結果相符，是原告主張被告於上開時間有向其借款260,
    000元等語，應堪採信。
  5.除上開金額之外，原告另主張其於88年12月30日另交付10,0
    00元借款、於89年2月1日交付300,000元借款、於89年3月2
    日另交付30,000元給被告，惟為被告所否認，經核對被告上
    開臺灣土地銀行新市分行帳戶，亦上開10,000元、300,000
    元、30,000款項之交易明細，原告既未能舉證證明其有交付
    此340,000元借款予被告，原告此部分主張自難採信。
  6.綜上所述，原告請求被告給付借款於260,000元之範圍內尚
    無不當，應予准許；逾此部分之請求，則無理由，應予駁回
    。
(三)末按給付無確定期限者，債務人於債權人得請求給付時，經
    其催告而未為給付，自受催告時起，負遲延責任；其經債權
    人起訴而送達訴狀，或依督促程序送達支付命令，或為其他
    相類之行為者，與催告有同一之效力；前項催告定有期限者
    ，債務人自期限屆滿時起負遲延責任；遲延之債務，以支付
    金錢為標的者，債權人得請求依法定利率計算之遲延利息；
    應付利息之債務，其利率未經約定，亦無法律可據者，週年
    利率為百分之5；民法第229條第2項、第3項、第233條第1項
    前段及第203條定有明文。又按借用人應於約定期限內，返
    還與借用物種類、品質、數量相同之物，未定返還期限者，
    借用人得隨時返還，貸與人亦得定一個月以上之相當期限，
    催告返還。民法第478條亦有明定。經查，本件金錢消費借
    貸之債並無確定給付期限，依上開法文規定，以支付命令本
    之送達代替催告，被告應於收受支付命令時(99年12月31 日
    )起一個月清償借款，被告既未清償，應於其收受支付命令
    滿一個月後（即100年1月31日）開始負遲延責任。是原告請
    求自100年1月31日起至清償日止，依法定利率計算之遲延利
    息，自為法之所許，逾此範圍請求之利息，則依法無據。
五、從而，原告依消費借貸關係，請求被告應給付原告260,000
    元，及自100年1月31日起至清償日止，按週年利率百分之5
    計算之利息，為有理由，應予准許。逾此範圍之請求，為無
    理由，應予駁回。
六、末按訴訟費用，由敗訴之當事人負擔；各當事人一部勝訴、
    一部敗訴者，其訴訟費用，由法院酌量情形，命兩造比例分
    擔或命一造負擔，或命兩造各自負擔其支出之訴訟費用；又
    法院為終局判決時，應依職權為訴訟費用之裁判，民事訴訟
    法第78條、第79條、第87條第1項定有明文。查本件原告起
    訴訴訟標的金額原為600,000元，應徵第一審裁判費為6,500
    元，原告之訴為一部有理由，一部無理由，自應依兩造勝敗
    比例命由兩造分別負擔，爰判決如主文第3項所示。
七、原告雖陳明願供擔保，聲請宣告假執行，經核其勝訴部分為
    所命給付之金額未逾50萬元之判決，依民事訴訟法第389條
    第1項第5款規定，應依職權宣告假執行，爰判決如主文第4
    項所示。至於原告敗訴部分，其假執行之聲請已失所依附，
    應予駁回。
八、據上論結，原告之訴為一部有理由，一部無理由，依民事訴
    訟法第79條、第87條第1項、第389條第1項第5款，判決如主
    文。
中    華    民    國   100    年    6     月    28    日
                  民事第二庭    法  官  翁金緞
以上正本證明與原本無異。
如不服本判決，應於送達後廿日內，向本院提出上訴狀並表明上
訴理由，如於本判決宣示後送達前提起上訴者，應於判決送達後
廿日內補提上訴理由書（須附繕本）。
中    華    民    國   100    年    6     月    28    日
                                書記官  彭建山